臺灣高等法院民事判決　　　　　　　95年度上更(一)字第97號
　　上　訴　人　中友船舶貨物裝卸承攬股份有限公司
　　法定代理人　丁○○
　　訴訟代理人　羅翠慧律師
　　複代理人　　李姝律師
　　被上訴人　　甲○○
　　訴訟代理人　劉雅洳律師
　　　　　　　　林麗珍律師
上列當事人間請求損害賠償事件，上訴人對於中華民國93年9月
30日臺灣臺北地方法院92年度訴字第4230號第一審判決提起上訴
，經最高法院發回更審，本院於96年7月31日言詞辯論終結，判
決如下：
    主  文
原判決廢棄。
被上訴人應給付上訴人新臺幣貳佰萬元及自民國92年11月16日起
至清償日止，按週年利率5％計算之利息。
第一、二審訴訟費用及發回前第三審訴訟費用由被上訴人負擔。
本判決於上訴人以新臺幣陸拾陸萬柒仟元供擔保後得假執行；但
被上訴人如以新臺幣貳佰萬元為上訴人預供擔保，得免為假執行
。
    事  實
甲、上訴人方面：
壹、聲明：
一、原判決廢棄。
二、被上訴人應給付上訴人新台幣（下同）200萬元及自起訴狀
    繕本送達翌日起至清償日止，按週年利率5％計算之利息。
三、願供擔保請准宣告假執行。
貳、陳述：除與原判決及發回前本院判決記載相同者，茲予引用
    外，補稱略以：
一、上訴人登記營業項目即有「首飾及貴金屬零售業」，從事貴
    金屬買賣亦屬上訴人營業事項之一，上訴人董事長癸○○將
    黃金出售訴外人黃浩偉，取得如原判決附表所示票面金額之
    支票25紙（下稱系爭支票）作為價金，並於解職時移交丙○
    ○轉交時任董事之被上訴人，被上訴人被解職後，卻拒不交
    出系爭支票。
二、89年10月5日中國貨櫃運輸股份有限公司（下稱中櫃公司）
    第11屆董事第8次臨時會議，被上訴人擔任主席，該會議提
    案4即決議改指派被上訴人為上訴人之法人董事代表，癸○
    ○亦有出席，證人丙○○稱癸○○因為找不到甲○○及未得
    甲○○之授權辦理交接等語均屬不實。
三、系爭支票並未經提示承兌，上訴人雖未向黃浩偉行使價金請
    求權，惟因黃浩偉已經除戶不在國內，即使行使價金請求權
    ，其可能因黃浩偉無資產而求償無效果。
四、系爭支票因被上訴人拒絕交出而無法提示，導致上訴人喪失
    請求給付票款之權利，且上訴人出賣黃金時並未簽訂任何書
    面買賣契約文件，亦無從依原因關係求償，受有2702萬2280
    元之損害，爰先為一部請求200萬元。
、證據：除援用原審及發回前本院前審所提出者外，補提中櫃
    公司第11屆董事第8次臨時會議簽到單、委託書、上訴人公
    司基本資料查詢為證，並聲請函查黃浩偉戶籍、89年至94年
    間之所得稅資料、財產歸戶清冊，及訊問證人癸○○、庚○
    ○、辛○○○、戊○○、己○○。
乙、被上訴人方面：
壹、聲明：
一、上訴駁回。
二、如受不利之判決，願供擔保，請准免為假執行。
貳、陳述：除與原判決及發回前本院判決記載相同者，茲予引用
    外，補稱略以：
一、上訴人始終無法證明交付系爭支票給被上訴人，據證人丙○
    ○所言，足證實際沒有點交系爭支票予被上訴人，被上訴人
    亦未授權其代理交接。縱癸○○果將系爭支票交予丙○○，
    仍與被上訴人無涉，被上訴人並未保管系爭支票。
二、上訴人與黃浩偉間縱未簽訂書面買賣契約，惟買賣契約不以
    書面為必要，上訴人仍得向買受人請求價金，上訴人並未發
    生損害。
三、系爭支票既未經提示兌領，票據債務尚未消滅。此外，上訴
    人亦可向黃浩偉請求給付價金，黃浩偉僅係離開台灣至大陸
    作生意，上訴人無法證明向黃浩偉起訴請求及強制執行無效
    果，難認受有損害。
四、上訴人主張89年10月6日將系爭支票交予被上訴人，至92年8
    月27日起訴時已近三年時間，上訴人卻從未催告被上訴人返
    還系爭支票，放任支票一年提示付款期間經過，顯然違反常
    理。
、證據：除援用原審及發回前本院前審所提出者外，並補提最
    高法院48年台上第1208號、30年上字第18號、19年上字第2
    316號判例為證，並聲請訊問證人壬○○（原姓名黃浩偉）
    、丙○○。
丙、本院依職權調閱臺灣臺北地方法院91年度重訴字第2517 號
    民事卷，函詢內政部入出國及移民署癸○○、黃浩偉入出境
    紀錄
    理  由
一、上訴人之法定代理人於更審前由己○○變更為乙○○，嗣於
    本審訴訟中變更為丁○○，均據彼等具狀聲明承受訴訟（見
    本院上字卷第39頁、本審卷第68頁），核無不合，應准許之
    。
二、上訴人主張：其於89年間出售黃金乙批予訴外人黃浩偉，由
    黃浩偉簽發系爭支票交付上訴人以支付價金，計2702萬2280
    元，同年10月5日其董事長癸○○解職，因被上訴人擔任公
    司董事，乃將系爭支票移交被上訴人之兄丙○○轉交予被上
    訴人保管。嗣因其母公司即訴外人中櫃公司於同年10月20日
    臨時股東會決議解任法人董事即訴外人萬眾投資股份有限公
    司（被上訴人即屬其自然人代表），同日董事會中選任己○
    ○為中櫃公司董事長並改派上訴人法人董事之自然人代表，
    己○○於同年月31日欲與被上訴人辦理交接時，被上訴人避
    不見面，拒絕交出系爭支票，致逾1年支票提示付款期間，
    上訴人無法請求給付票款，而上訴人出售黃金時因未簽訂任
    何書面買賣契約，無從依原因關係向黃浩偉請求給付，且黃
    浩偉已於台灣除戶，求償無著，顯受有上開票款之損害等情
    ，爰依公司法第192條第4項、第541條第1項、第544條規定
    ，求為命被上訴人給付上訴人200萬元及自起訴狀繕本送達
    翌日起至清償日止，按週年利率5％計付利息之判決。
三、被上訴人則以：其並未收受系爭支票，亦無授權丙○○代收
    。系爭支票既未經提示兌領，票據債務尚未消滅，且上訴人
    與黃浩偉間買賣價金債務，亦仍存在，上訴人無法證明業向
    黃浩偉請求及強制執行無效果，難認實際受有損害等語答辯
    。
四、經查，上訴人前就上開事實對被上訴人及訴外人丙○○、盧
    馴、劉介山訴請損害賠償，案經臺灣臺北地方法院91年度重
    訴字第2517號審理時，承審法院向付款銀行荷蘭商業銀行松
    山分行函查結果，系爭支票並未付款或提示，嗣上訴人撤回
    其訴，業經本院調閱該案卷審核無訛，堪信為真實。
五、本件兩造爭點事項厥為：（一）被上訴人有無保管系爭支票
    ？（二）上訴人是否因被上訴人未交出系爭支票，致受有損
    害？經查：
（一）被上訴人有無保管系爭支票：
   1、查系爭支票為上訴人所有之事實，經提出系爭支票影本、
      上訴人公司應收轉帳傳票、應收票據明細表及統一發票為
      證（見原審卷第11-15頁、上字卷第40、41頁），並據證
      人即負責上訴人財務之庚○○證稱屬實（見本審卷第146
      頁），洵足認定。
   2、上訴人稱其董事長癸○○解職時，於同年10月5日將系爭
      支票移交被上訴人之兄丙○○保管，再由丙○○交予被上
      訴人等情，為被上訴人所否認。惟據證人庚○○陳稱：黃
      金買賣成立以後，癸○○在離職前將支票交給伊製作票據
      明細表供會計做帳用，支票裝在信封交給訴外人辛○○○
      存放金庫，89年10月5日早上，因癸○○表示支票要移交
      ，伊就向辛○○○取回信封袋拿出支票，送到董事長辦公
      室桌上，嗣後移交清冊記載接交人是丙○○等語（見本審
      卷第146頁背面、上字卷第31頁），被上訴人之兄丙○○
      於本審證稱：當時伊要去找被上訴人，癸○○因找不到被
      上訴人，認為伊是被上訴人之兄，就將系爭支票交給伊，
      伊把支票及移交清冊放在董事長辦公室櫃子裏，隨後前往
      高雄，翌日只以電話通知被上訴人一人，被上訴人在電話
      中說好，事後就未再問起任何事情等語（見本審卷第146
      、149頁），證人庚○○復證稱：89年10月5日以後，董事
      長辦公室是被上訴人在使用（本院卷147頁），被上訴人
      亦自承收到丙○○電話通知，該辦公室為其個人使用，受
      通知後每日均至辦公室，而該櫃子當時又僅其在開等情（
      見本審卷第149頁）。按個人掌管之辦公室經他人放置公
      司所有面額高達2702萬2280元之系爭25紙支票，顯非事小
      ，究有無系爭支票之放置，對被上訴人是否應負保管之責
      ，干係重大，被上訴人理應受通知後立即檢視系爭支票是
      否果在櫃子內，倘無此事，必會立即反應，當無可能置之
      不理。雖被上訴人辯稱其受通知時，因認不可能有支票，
      且其又非上訴人公司董事長，新任董事長尚未選出，所以
      未予處理云云。惟被上訴人對於受告知事項如有疑義，理
      應迅速加以求證，何況其與丙○○為親密手足，丙○○所
      言應更值其信賴，被上訴人既自無權保管系爭支票，丙
      ○○亦無權代其接受移交，衡情，當更應會查證櫃子內究
      有無支票，倘未見支票，方能即時向丙○○再為確認，以
      釐清責任。被上訴人竟僅於電話中向丙○○說好，事後亦
      未再提起，顯與經驗法則有違，被上訴人上開辯詞，自不
      足採，應認系爭支票業經丙○○交付被上訴人保管。
（二）上訴人是否因被上訴人未交出系爭支票，致受有損害：
   1、按公司與董事間之法律關係，除本法另有規定外，依民法
      關於委任之規定。又受任人因處理委任事務，所收取之金
      錢、物品及孳息，應交付於委任人，公司法第192條第4項
      、民法第541條第1項分別定有明文。查訴外人即上訴人公
      司之母公司中櫃公司於89年10月5日舉行第11屆董事第8次
      臨時會議，被上訴人以中櫃公司董事長身分擔任會議主席
      ，該會議提案4為中櫃公司原指派擔任上訴人之法人董事
      代表分別為癸○○（董事長兼任總經理）等人，因董事長
      及常務董事改選，所屬子公司之法人董事代表、監察人、
      經理人有調整改派之必要，就其轉投資子公司即上訴人之
      法人代表改派案，決議指派被上訴人為法人董事代表，有
      會議紀錄附卷可稽（見本審卷第167-170 頁）。嗣於同年
      月20日中櫃公司第11屆董事臨時會議決議改派己○○、陳
      德沛、林宏年為上訴人法人董事之代表，亦有會議紀錄為
      證（原審卷第17-22頁），被上訴人於89 年10月5日起至
      同年月20日期間擔任上訴人之董事，則上訴人主張因其為
      上訴人董事，復為母公司中櫃公司董事長，上訴人前任董
      事長癸○○乃將公司系爭支票請丙○○轉交被上訴人保管
      一節，應屬可採，兩造間成立委任保管系爭支票之法律關
      係。而上訴人既於89年10月20日已更異經營團隊，解任被
      上訴人之法人董事職務，並請求交付保管之系爭支票，被
      上訴人自有交還義務。
   2、按受任人因處理委任事務有過失，或因逾越權限之行為所
      生之損害，對於委任人應負賠償之責，此為民法第544條
      所明定，另「證券遺失時，是否聲請公示催告，俾獲除權
      判決而對證券義務人主張其權利，乃證券權利人之自由。
      本件上訴人原執有之支票，既經查明認定為被上訴人所竊
      取並撕毀，且將撕毀殘片寄回發票人，則原執票人之上訴
      人當時業已不能行使其票據上之權利，殊難因上訴人尚得
      依公示催告程序主張權利，而認上訴人未受損害」，亦有
      最高法院66年台上字第3515號判例可參。本件被上訴人迄
      今尚未交還系爭支票一節，為其所不爭執，雖付款銀行荷
      蘭商業銀行松山分行於臺灣臺北地方法院91年度重訴字第
      2517號損害賠償事件函覆表示系爭支票均尚未經提示或付
      款，業經本院調閱該卷審明無訛，惟系爭支票之「到期」
      日均為89年12月間，因被上訴人遲未交出，致逾1年之付
      款提示期間，上訴人已不能行使其票據上之權利至明，難
      謂上訴人未受損害，至其是否循法律途徑主張票據遺失，
      則屬為票據權利人上訴人之自由。又上訴人縱得依買賣契
      約向發票人黃浩偉行使買賣價金請求權，乃基於其等間買
      賣契約，與本件兩造間因委任關係致生損害賠償責任，分
      屬二事，二權利行使之繁簡復不一，上訴人選擇提起本件
      訴訟，自無不可，非謂上訴人必待向黃浩偉起訴請求及強
      制執行無效果時，始認其實際受有損害。其次，縱認被上
      訴人係無償受任保管系爭支票，依民法第535條規定僅負
      與處理自己事務同一之注意義務，以被上訴人受通知管領
      系爭支票後，至今猶無法說明支票去處，顯然未盡上述受
      任人之注意義務，致上訴人受有上開票款之損害。
   3、依前所述，上訴人據以主張被上訴人處理委任事務有過失
      ，請求被上訴人負損害賠償責任，即屬有據。
六、綜上所述，上訴人依公司法第192條第4項及民法第544條受
    任人之賠償責任，請求被上訴人給付200萬元及自起訴狀繕
    本送達翌日即92年11月16日（92年11月5日寄存，經10日發
    生送達效力）起至清償日止，按週年利率5％計算之利息，
    為有理由，應予准許。原判決為上訴人敗訴判決，並駁回其
    假執行之聲請，尚有未洽，上訴意旨指摘原判決不當，求予
    廢棄，為有理由，爰由本院廢棄改判如主文第二項所示。至
    兩造分別陳明願供擔保請准宣告假執行或免為假執行，經核
    均無不合，爰分別酌定相當之擔保金額予以准免假執行。
七、本件法律關係已經明確，兩造其餘攻擊、防禦方法，核與判
    決結果不生影響，兩造聲請訊問證人黃浩偉，證明黃金買賣
    過程及行使價金請求權是否無效果；上訴人聲請訊問證人癸
    ○○，證明有無將系爭支票移交被上訴人且由丙○○代為出
    面受領，即無訊問之必要，附此敘明。
八、據上論結，本件上訴有理由。依民事訴訟法第450條、第78
    條、第463條、第390條第2項、第392條，判決如主文。
中　　華　　民　　國　　96　　年　　8　　月　　21　　日
                    民事第九庭
                        審判長法　官 黃熙嫣
　　　　　　　　　　  　　　　法　官 楊力進
　　　　　　　　　　　  　　　法　官 陳玉完
正本係照原本作成。
如不服本判決，應於收受送達後20日內向本院提出上訴書狀，其
未表明上訴理由者，應於提出上訴後20日內向本院補提理由書狀
（均須按他造當事人之人數附繕本）上訴時應提出委任律師或具
有律師資格之人之委任狀；委任有律師資格者，另應附具律師資
格證書及釋明委任人與受任人有民事訴訟法第466條之1第1項但
書或第2項（詳附註）所定關係之釋明文書影本。
中　　華　　民　　國　　96　　年　　8 　　月　　28　　日
　　　　　　　　　　　　　　　書記官  鎖瑞嶺
附註：
民事訴訟法第466條之1（第1項、第2項）：
對於第二審判決上訴，上訴人應委任律師為訴訟代理人。但上訴
人或其他法定代理人具有律師資格者，不在此限。
上訴人之配偶、三親等內之血親、二親等內之姻親，或上訴人為
法人、中央或地方機關時，其所屬專任人員具有律師資格並經法
院認為適當者，亦得為第三審訴訟代理人。
